【裁判字號】    92,上易,630
【裁判日期】    920807
【裁判案由】    妨害兵役
【裁判全文】
臺灣高等法院臺南分院刑事判決            九十二年度上易字第六三○號      Ｇ
      上  訴  人  臺灣臺南地方法院檢察署檢察官
      被      告  甲  ○  ○
右上訴人因被告妨害兵役案件，不服臺灣臺南地方法院九十二年度易字第五五九號中
華民國九十二年五月二十三日第一審判決（聲請簡易判決處刑案號：臺灣臺南地方法
院檢察署九十二年度偵字第一五一七號），提起上訴，本院判決如左：
      主      文
原判決撤銷。
甲○○後備軍人意圖避免召集處理，居住處所遷移，無故不依規定申報，致使教育召
集令無法送達，處有期徒刑貳月，如易科罰金，以新臺幣玖佰元即銀元佰元折算壹
日。
      事      實
一、甲○○係後備軍人，原住臺南縣官田鄉西庄村西庄五八號，於民國九十年十月底
    ，遷出上開處所後，竟無故不依規定申報，致使臺南縣後備司令部所發博愛一一
    四之二號，指定應於九十一年十一月二十七日，前往高雄縣仁美營區報到之教育
    召集令，無法送達。
二、案經臺南縣後備司令部移送臺灣臺南地方法院檢察署檢察官偵查聲請以簡易判決
    處刑，由原審法院改依通常程序審判。
      理      由
一、訊據被告甲○○供承他出外找工作，家人拿到通知單通知不到他等情。經查，被
    告係因外出找工作遷移住居處所，並無不能申報之情形，故其住居處所遷移，無
    故未依規定申報，應足認定，且被告無故未申報居住處所遷移，致上開教育召集
    令無法送達，業據證人即被告之母魏美雲於警訊時證述明確（見警卷第五頁背面
    ），並有臺南縣警察局麻豆分局妨害兵役案件報告書、臺南縣後備司令部列管後
    備軍人遷出未報移送法辦年籍表及郵件收件回執各一份附於警卷（第三頁、第四
    頁、第六頁）可佐，而依後備軍人管理規則第十一條規定，軍人離營歸鄉時，應
    由其服役單位發給離營證件、軍人離營轉服後備役報到憑證卡二份，並實施離營
    教育，使其知悉應於離營後辦理歸鄉報到，並應受後備軍人管理、編組、訓練、
    教育及各種召集服役義務與應享權益優待與服務等項，是被告於退伍離營規鄉時
    ，已知悉前揭權利義務事項，惟被告於離營歸鄉後，即外出遷移居住處所，而不
    依規定申報，又未與家人聯絡，亦不告知家人居住處所及聯絡方式，顯有避免召
    集處理之意圖，事證明確，被告犯行堪以認定。
二、被告犯罪後，妨害兵役治條例罪業於九十一年六月二十六日修正公佈，並自公布
    日施行，該條例第十一條「後備軍人有左列行為之一者，處一年以下有期徒刑、
    拘役或三百元以下罰金：一、離營歸鄉無故不依規定報到，或重複申報戶籍者。
    二、無故拒絕調查，或體格檢查不到者。三、居住處所遷移，無故不依規定申報
    者。：：：後備軍人犯第一項之罪或國民兵犯第二項之罪，致使召集令無法送達
    者，以意圖避免召集論；分別依第六條或第七條科刑。」，修正為同條例第十條
    「後備軍人意圖避免召集處理，有下列行為之一者，處一年以下有期徒刑、拘役
    或科新臺幣九萬元以下罰金：一、離營歸鄉無故不依規定報到，或重複申報戶籍
    者。二、拒絕依規定調查，或體格檢查不到者。三、居住處所遷移，無故不依規
    定申報者。：：：後備軍人犯第一項之罪或國民兵犯前項之罪，致使召集令無法
    送達者，以意圖避免召集論；分別依第五條或第六條科刑。」；又該條例第七條
    「意圖避免教育召集或勤務召集，而有左列行為之一者，處三年以下有期徒刑：
    一、捏造免役、除役、轉役或免除召集原因者。二、故意毀傷身體者。三、無故
    拒絕接受召集令者。四、無故逾應召期限二日者。五、使人頂替本人應召者。：
    ：：」，修正為同條例第六條「意圖避免教育召集或勤務召集，而有下列行為之
    一者，處三年以下有期徒刑：一、捏造免役、除役、轉役或免除召集原因者。二
    、毀傷身體者。三、拒絕接受召集令者。四、應受召集，無故逾應召期限二日者
    。五、使人頂替本人應召者。：：：」，被告所犯之罪，比較新舊法，刑度均為
    三年以下有期徒刑，依刑法第二條第一項前段，自應適用修正後妨害兵役治罪條
    例第十條第三項、第一項第三款之罪並依同條例第六條第一項第四款科刑。
三、核被告所為，係犯妨害兵役治罪條例第十條第三項、第一項第三款之後備軍人，
    居住處所遷移，無故不依規定申報，致使教育召集令無法送達罪，並依同條例第
    六條第一項第四款科刑。原審以被告雖有居所遷移之事實，但依公訴人所提出之
    證據，尚不足以證明被告居所遷移之目的係意圖避免召集處理，且前開教育召集
    令復無無法送達之情形，尚難認被告有前開妨害兵役犯行，因認不能證明被告犯
    罪，而為無罪之諭知，尚有未洽。公訴人上訴指摘被告於離營歸鄉後，即外出遷
    移居住處所，而不依規定申報，又未與家人聯絡，亦不告知家人居住處所及聯絡
    方式，顯有避免召集處理之意圖，原判決諭知被告無罪之判決，認事用法有違誤
    等語，為有理由，應由本院將原判決撤銷改判。爰審酌被告犯罪之動機、目的、
    犯罪所生危害及犯罪後之態度等一切情狀，量處如主文第二項所示之刑，諭知易
    科罰金之折算標準。
據上論結，應依刑事訴訟法第三百六十九條第一項前段、第三百六十四條、第二百九
十九條第一項前段、修正後妨害兵役治罪條例第十條第三項、第一項第三款、第六條
第一項第四款、刑法第十一條前段、第二條第一項前段、第四十一條第一項前段、現
行法規所定貨幣單位折算新臺幣條例第二條、罰金罰鍰提高標準條例第二條，判決如
主文。
本案經檢察官劉欽銘到庭執行職務。
中    華    民    國      九十二      年      八      月      七        日
                                  臺灣高等法院臺南分院刑事第三庭
                                      審判長法官  陳    義    仲
                                            法官  楊    子    莊
                                            法官  陳    清    溪
右正本證明與原本無異。
不得上訴。
                                      法院書記官  趙    玲    瓏
中    華    民    國      九十二      年      八      月     十一       日
附錄法條：
修正後妨害兵役治罪條例第十條
後備軍人意圖避免召集處理，有下列行為之一者，處一年以下有期徒刑、拘役或科新
臺幣九萬元以下罰金：
一  離營歸鄉無故不依規定報到，或重複申報戶籍者。
二  拒絕依規定調查，或體格檢查不到者。
三  居住處所遷移，無故不依規定申報者。
國民兵犯前項第三款之罪者，處六月以下有期徒刑、拘役或科新臺幣三萬
元以下罰金。
後備軍人犯第一項之罪或國民兵犯前項之罪，致使召集令無法送達者，以
意圖避免召集論；分別依第五條或第六條科刑。
修正後妨害兵役治罪條例第六條
意圖避免教育召集或勤務召集，而有下列行為之一者，處三年以下有期徒
刑：
一  捏造免役、除役、轉役或免除召集原因者。
二  毀傷身體者。
三  拒絕接受召集令者。
四  應受召集，無故逾應召期限二日者。
五  使人頂替本人應召者。
無故不參加點閱召集，或意圖避免點閱召集，而有前項第一款至第三款及
第五款行為之一者，處一年以下有期徒刑、拘役或科新臺幣九萬元以下罰
金。
國民兵為避免應召集輔助軍事勤務犯第一項之罪者，處三年以下有期徒刑
。


司法院資訊處製作；財團法人民間司法改革基金會備份。
